臺灣桃園地方法院民事判決　　　　　　　99年度訴字第1450號
原　　　告　台新國際商業銀行股份有限公司
法定代理人　吳清文
訴訟代理人　林全濬
　　　　　　賴昭文
　　　　　　白裕泓
　　　　　　吳俊良
被　　　告　吳慧美
　　　　　　邱滿妹
上　一　人
訴訟代理人　張育滕
上列當事人間請求清償債務事件，於民國100 年3 月10日言詞辯
論終結，本院判決如下：
    主  文
原告之訴駁回。
訴訟費用由原告負擔。
    事實及理由
壹、程序方面：
一、本件被告吳慧美經合法通知，未於言詞辯論期日到場，核無
    民事訴訟法第386 條所列各款情形，爰依原告之聲請，由其
    一造辯論而為判決。
二、次按確認之訴非原告有即受確認判決之法律上利益者，不得
    提起，民事訴訟法第247 條第1 項前段定有明文。所謂即受
    確認判決之法律上利益，係指法律關係之存否不明確，原告
    主觀上認其在法律上之地位有不安之狀態存在，且此種不安
    之狀態，能以確認判決將之除去者而言，若縱經法院判決確
    認，亦不能除去其不安之狀態者，即難認有受確認判決之法
    律上利益（最高法院52年台上字第1240號判例意旨參照）。
    查本件原告先位之訴主張被告間就坐落桃園縣桃園市○○段
    201 地號土地及地上同段154 建號建物（門牌號碼為桃園縣
    桃園市○○路1216巷28弄9 號3 樓，下稱系爭房地）於民國
    94年12月7 日所為之買賣行為係出於通謀虛偽意思表示而無
    效等語，惟此情為被告所否認，則被告間就系爭房地之買賣
    關係究係存否乙節並非明確，業已影響原告受償之權益，並
    造成原告法律上地位有不安之狀態存在，且該不安之狀態得
    以本件確認判決除去，揆諸前揭法條規定及判例意旨，應認
    原告提起本件先位之訴部分有即受確認判決之法律上利益，
    應予准許，合先敘明。
貳、實體方面：
一、原告起訴主張：被告吳慧美係於92年9 月間向原告申請卡號
    0000000000000000號現金卡使用，迄至99年7 月20日止，尚
    餘新臺幣（下同）824,496 元（內含消費本金423,025 元及
    利息401,701 元）未按期清償，目前已逾期1,568 天。而被
    告吳慧美係自94年12月間起即開始有繳款逾期情形，復於同
    年12月19日竟將其所有之系爭房地所有權移轉登記予被告邱
    滿妹，惟系爭房地原設定之抵押權並無塗銷或變更設定義務
    人，顯不符一般交易慣例，足見被告間就系爭房地所為之所
    有權移轉行為，應係為逃避原告向被告吳慧美追償債務所為
    之通謀虛偽意思表示，依民法第87條第1 項之規定，被告間
    所為之上開法律行為應屬無效。按此，被告間就系爭房地之
    買賣及所有權移轉行為既係通謀虛偽意思表示而無效，業如
    前述，則系爭房地之所有權自仍屬被告吳慧美所有，爰依民
    法第113 條、第242 條之規定，代位被告吳慧美行使其權利
    ，請求被告邱滿妹將系爭房地之所有權回復登記為被告吳慧
    美所有。又縱認原告前開請求不成立，然被告吳慧美於負債
    期間曾求助於其親友，且斯時被告邱滿妹之子即訴外人張育
    滕與被告吳慧美間亦有借貸關係，衡情被告邱滿妹對於被告
    吳慧美之財務狀況應無不知之理；復由被告吳慧美現仍居住
    於系爭房地內，且系爭房地之抵押債務人亦仍係被告吳慧美
    等情觀之，亦可窺知被告邱滿妹對於系爭房地並無所有之意
    思；參以被告間移轉系爭房地之時點適為被告吳慧美債務逾
    期履行之後，顯見渠等移轉之意圖乃係為脫產以避免遭債權
    人強制執行一情至為明顯，尚難謂被告間無脫產之惡意。是
    被告吳慧美將其所有之系爭房地以買賣之名移轉登記予被告
    邱滿妹所有，顯為有害及原告債權之行為，依民法第244 條
    第2 項之規定，原告亦得訴請撤銷被告間就系爭房地所為之
    債權及物權行為。為此，爰依上開規定，提起本件訴訟，並
    先位聲明：(一)確認被告間就系爭房地於94年12月7 日所訂立
    之買賣契約關係不存在。(二)被告邱滿妹應就系爭房地於94年
    12月19日以買賣為原因所為之所有權移轉登記予以塗銷，並
    回復登記為被告吳慧美所有。備位聲明：(一)被告間就系爭房
    地於94年12月7 日以買賣原因所為之債權行為，及於94年12
    月19日所為之所有權移轉登記之物權行為，均應予撤銷。(二)
    被告邱滿妹應就系爭房地於94年12月19日經地政機關以買賣
    為原因所為之所有權移轉登記予以塗銷，並回復登記為被告
    吳慧美所有。
二、被告邱滿妹則以：其確實有向被告吳慧美購買系爭房地，係
    由其子即訴外人張育滕與被告吳慧美接洽，因被告吳慧美斯
    時尚積欠張育滕借款債務，故雙方遂約定以被告吳慧美所積
    欠之借款債務32萬元，及由其繼續繳納系爭房地所餘之貸款
    ，以資抵付買賣價金，而系爭房地自移轉登記迄今之各期貸
    款均係由其按期繳納等語置辯。
三、被告吳慧美未於言詞辯論期日到庭，亦未提出書狀作何聲明
    或陳述。
四、兩造不爭執之事實：
  (一)被告吳慧美於92年9 月間向原告銀行申辦卡號000000000000
    0000號現金卡使用，嗣自94年12月間起開始繳款逾期，迄至
    99年7 月20日止，共積欠824,496 元（內含消費本金423,02
    5 元及利息401,701 元）。
  (二)被告吳慧美於94年12月19日以於同年月7 日買賣為原因，將
    其原有系爭房地之所有權移轉登記予被告邱滿妹。
  (三)被告吳慧美於91年間曾以系爭房地設定抵押向中國信託商業
    銀行股份有限公司（下稱中國信託商業銀行）貸款90萬元，
    嗣各期款項均係由其所開立之同行帳號00000-0000000 號帳
    戶扣款，且自系爭房地辦理前開所有權移轉登記後迄今，各
    期貸款款項均有繳納，迄至99年11月25日止，貸款尚餘576,
    158 元未清償。
五、兩造於本院100 年3 月10日言詞辯論期日，協議簡化爭點如
    下：
  (一)被告間就系爭房地之買賣及所有權移轉行為是否為通謀虛偽
    意思表示？原告基於民法第87條第1 項、第113 條及第242
    條之規定，請求確認被告間就系爭房地之買賣契約關係不存
    在，並請求被告邱滿妹塗銷所有權移轉登記及回復登記為被
    告吳慧美所有，有無理由？
  (二)被告邱滿妹就系爭房地之買賣及所有權移轉行為，於受益時
    是否明知有損害於原告之債權？原告基於民法第244 條第2
    項、第4 項之規定，請求撤銷被告間就系爭房地所為之買賣
    及所有權移轉行為，並請求被告邱滿妹塗銷所有權移轉登記
    及回復登記為被告吳慧美所有，有無理由？
六、本院之判斷：
  (一)被告間就系爭房地所為之買賣及所有權移轉行為應非通謀虛
    偽意思表示，故原告請求確認被告間就系爭房地之買賣契約
    關係不存在，並請求被告邱滿妹塗銷所有權移轉登記及回復
    登記為被告吳慧美所有，為無理由：
    1.按當事人主張有利於己之事實者，就其事實有舉證之責任
      ，民事訴訟法第277 條前段定有明文。又按民法第87條之
      通謀虛偽表示，係指表意人與相對人相互明知為非真意之
      表示而言，故表意人之相對人不僅須知表意人非真意，並
      須就表意人非真意之表示相與為非真意之合意，始為相當
      （最高法院51年台上字第215 號判例意旨參照）。復按第
      三人主張表意人與相對人通謀而為虛偽意思表示者，該第
      三人應負舉證之責（最高法院48年台上字第29號判例意旨
      參照）。查本件原告先位之訴主張被告間就系爭房地所為
      之買賣及所有權移轉行為，係為脫免原告等債權人之追償
      所為之通謀虛偽意思表示等語，惟此情為被告邱滿妹所否
      認，揆諸上開說明，原告就此部分有利於己之事實，自應
      負舉證之責。
    2.經查：
      (1)被告邱滿妹主張系爭房地相關買賣事宜均係由其子即訴
        外人張育滕與被告吳慧美接洽，且雙方約定係以被告吳
        慧美所積欠張育滕32萬元之債務，及由其繼續繳納系爭
        房地所餘貸款，以資抵付買賣價金等情，業據證人張育
        滕於本院審理中結證稱：「（問：是否清楚被告邱滿妹
        向吳慧美買系爭房地經過？）清楚，是我要買的，但以
        我母親的名義去購買，因為我本身債信不良，所以用我
        母親的名字購買。」、「（問：為何會向被告吳慧美買
        房子？）因為之前她有陸續跟我調錢，約32萬元，我跟
        她要錢時，她說沒錢，…她表示該房子還有70幾萬元的
        貸款，所以就將房子給我，我就將房子先過戶給我母親
        ，結果過戶完之後，因為我母親年紀大，銀行認為無還
        款能力，無法借款，所以我就繼續繳吳慧美的貸款。」
        、「（問：所以你買這間房子沒有付出任何資金？）有
        ，就是之前借給吳慧美的30幾萬元及之後伊陸續要繳的
        貸款約70幾萬元，該房子當時價值約90至100 萬元之間
        。其後我又給吳慧美7 萬多元，因為吳慧美要求我再給
        7 萬多元，她才願意將房子過戶給我。」、「（問：能
        否提出你與吳慧美間的債權證明及所有繳納貸款證明？
        ）…吳慧美有簽1 張面額32萬元的本票給我，但因為後
        來吳慧美將房子過戶給我，所以我將本票還給她，留存
        影本。又當初吳慧美給我這張金融卡（即卡號：0000-0
        000-0000-0000 號），叫我將貸款的錢存入該帳戶，銀
        行就會自動扣款，後來因為該金融卡已經失效，不能使
        用，所以我從上個月開始就用現金繳納。」等語明確（
        參見本院卷第47頁背面、第48頁），並據其提出上開金
        融卡影本、本票影本及存提款交易憑證影本在卷為憑（
        參見本院卷第52、61、102 、103 頁），核與被告邱滿
        妹上開所陳相符，已足認被告邱滿妹上開所述並非純屬
        虛詞。又被告吳慧美前於91年間曾以系爭房地設定最高
        限額108 萬元之第一順位抵押權向中國信託商業銀行貸
        款90萬元，嗣各期貸款款項均係由其所開立之同行帳號
        00000-0000000 號帳戶扣款，截至94年11月24日止，貸
        款尚餘777,246 元未清償等情，有系爭房地之建物暨土
        地謄本、中國信託商業銀行99年11月29日中信銀字第09
        9222771212015 號函檢附之放款帳戶還款交易明細、借
        據及約定書附卷可稽（參見本院卷第11至17、69至75頁
        ），且為兩造於本院審理中所不爭執（參見本院卷第10
        0 頁背面）；另觀諸上紙由被告吳慧美於94年3 月8 日
        所簽發票據號碼為321295號之本票（參見本院卷第61頁
        ），上載票據面額為「32萬元」，到期日為「94年11月
        30日」，如加計前述系爭房地於辦理所有權移轉登記時
        所餘貸款債務777,246 元，總計為1,097,246 元（計算
        式：320,000 ＋777,246 ＝1,097,246 ），核與證人張
        育滕上開所述系爭房地之價值相近，亦與該房地其上所
        設定之前揭最高限額抵押權所擔保之債權數額相當，益
        徵被告邱滿妹上開主張確實有據，應屬實情。復參諸證
        人張育滕所提出之上開存提款交易憑證（參見本院卷第
        102 、103 頁），各筆款項之匯款人或為被告邱滿妹或
        為證人張育滕，均係匯入被告吳慧美之上開中國信託商
        業銀行貸款扣款帳戶，且匯款金額均為4,500 元，與前
        開放款帳戶還款交易明細所顯示每月扣抵之金額大致相
        符，並上開貸款自系爭房地辦理所有權移轉登記後迄至
        99年11月25日止均有正常繳款，業如前述，亦足徵被告
        邱滿妹主張其確有每月清償系爭房地之抵押貸款債務等
        語，亦非虛假。
      (2)至原告雖以被告邱滿妹未就訴外人張育滕與被告吳慧美
        間之資金往來提出相關證據證明，且系爭房地之抵押權
        未辦理塗銷或變更設定義務人，顯不符一般交易慣例為
        由，據而主張被告間就系爭房地之買賣關係應為通謀虛
        偽意思表示云云。惟按，買賣契約是否存在本即非以價
        金業經給付為要件，且價金給付之方式亦非必以現金交
        付方式為之，如買賣雙方約定以債權抵償或債務承擔之
        方式為之，於法亦無不可；是本件被告間既已約定被告
        邱滿妹係以債權抵付及承受系爭房地抵押貸款債務之方
        式支付買賣價金，業如前述，自不得僅因被告間無給付
        現金之事實，即得遽認渠等間就系爭房地之買賣關係不
        存在。又者，關於不動產之買賣，是否於買賣後將不動
        產上原設定之抵押權塗銷，本即繫於買賣雙方就買賣契
        約條件之約定而定，是被告邱滿妹以負擔系爭房地之抵
        押貸款為條件，向被告吳慧美購買系爭房地，尚難即逕
        認與一般交易常情有違；況原抵押權設定義務人得否變
        更，其決定權應在抵押債權人即中國信託商業銀行，尚
        非被告間得以契約任意定之，而考量被告邱滿妹於系爭
        房地交易時之年齡已63歲，有戶籍謄本附卷可考（參見
        本院卷第59頁），則其陳稱曾以自身名義欲向銀行重新
        申辦貸款，然遭銀行以其年齡過長無還款能力而拒絕等
        語，亦難認與常情有悖。是以，原告上開主張均難逕認
        可採，即無從遽認被告間之買賣及所有權移轉行為均係
        通謀虛偽意思表示。
    3.準此，被告間就系爭房地確有成立買賣契約，且係約定以
      債權抵付及承受抵押貸款債務之方式支付買賣價金，業如
      前述，則原告單以被告間就系爭房地移轉所有權之時間，
      與被告吳慧美現金卡債務繳款異常之時間相近為由，即逕
      以主張被告間就系爭房地之買賣及所有權移轉行為，均係
      出於通謀虛偽意思表示云云，即屬乏據；此外，原告就其
      所主張被告間就系爭房地之買賣及所有權移轉行為均屬通
      謀虛偽意思表示乙節，亦未能再提出其他相關積極事證以
      供本院調查，則原告先位聲明請求確認被告間就系爭房地
      之買賣契約關係不存在，及請求被告邱滿妹就系爭房地於
      94年12月19日以買賣為原因所為之所有權移轉登記予以塗
      銷，並回復登記為被告吳慧美所有，於法即屬無據，應予
      駁回。
  (二)被告邱滿妹就系爭房地之買賣及所有權移轉行為，於受益時
    並非明知有損害於原告之債權，故原告請求撤銷被告間就系
    爭房地所為之買賣及所有權移轉行為，並請求被告邱滿妹塗
    銷所有權移轉登記及回復登記為被告吳慧美所有，為無理由
    ：
    1.按債務人所為之有償行為，於行為時明知有損害於債權人
      之權利者，以受益人於受益時亦知其情事者為限，債權人
      得聲請法院撤銷之；債權人依前項之規定聲請法院撤銷時
      ，得並聲請命受益人或轉得人回復原狀，民法第244 條第
      1 項、第2 項前段定有明文。又按債權人依民法第244 條
      規定，撤銷債務人所為之有償行為者，須具備下列之條件
      ，即：(1)為債務人所為之法律行為。(2)其法律行為有害於
      債權人。(3)其法律行為係以財產權為目的。(4)如為有償之
      法律行為，債務人於行為時，明知其行為有害於債權人，
      受益人於受益時，亦明知其事情。至於債務人之法律行為
      除有特別規定外，無論為債權行為抑為物權行為，均非所
      問（最高法院42年台上字第323 號判例意旨參照）。
    2.經查，被告間就系爭房地之買賣及所有權移轉行為並非通
      謀虛偽意思表示，且渠等間確有買賣價金支付之事實，已
      如前述，則被告吳慧美將其所有之系爭房地以買賣為原因
      移轉所有權登記予被告邱滿妹，應屬有償行為。又被告吳
      慧美將系爭房地所有權移轉登記予被告邱滿妹後，除所得
      收入外，確已別無其他財產等情，業據本院依職權調取被
      告吳慧美於94年度之稅務電子閘門財產所得調件明細表確
      認無訛（參見本院卷第77、78頁），足見原告主張被告吳
      慧美就系爭房地之買賣及所有權移轉之有償行為，業已害
      及原告對其上開現金卡債權之追償等語，固非全然無據；
      惟原告倘欲依上開規定撤銷被告間之有償行為，參諸前揭
      法律規定及判例意旨，仍須以被告邱滿妹亦知悉渠等間之
      有償行為係屬有害於原告債權者，始得依該規定撤銷之。
      而查，被告邱滿妹（或證人張育滕）於本院審理中已嚴詞
      否認其與被告吳慧美就系爭房地成立買賣關係時，業已知
      悉被告吳慧美尚有積欠原告現金卡債務猶未清償，而有損
      及原告之債權，則基於舉證責任分配之原則，自應由原告
      就此部分之事實負舉證之責；惟原告就此僅泛稱被告吳慧
      美與邱滿妹之子張育滕間前有借貸關係，故被告邱滿妹對
      於吳慧美之財務狀況應無不知之理云云，然未提出相關具
      體事證以供本院審酌，則僅憑原告此部分主觀臆測之詞，
      自無從認定被告邱滿妹於為上開有償行為時，確已知悉此
      行為係有害於原告之債權。從而，原告依民法第244 條第
      2 項、第4 項之規定，備位聲明請求撤銷被告間就系爭房
      地之買賣及所有權移轉行為，及請求被告邱滿妹塗銷所有
      權移轉登記，並回復登記為被告吳慧美所有，亦屬於法無
      據，應予駁回。
七、綜上所述，原告先位之訴主張確認被告間就系爭房地之買賣
    契約關係不存在，被告邱滿妹應塗銷系爭房地之所有權移轉
    登記，並回復登記為被告吳慧美所有；及備位之訴主張被告
    間就系爭房地之買賣及所有權移轉行為，均應予撤銷，被告
    邱滿妹應塗銷系爭房地之所有權移轉登記，並回復登記為被
    告吳慧美所有，均無理由，應予駁回。
八、本件事證已臻明確，兩造其餘主張、陳述及所提證據，經審
    酌與上開判決結果不生影響，不再一一論述，併此敘明。
九、據上論結，本件原告之訴無理由，依民事訴訟法第385 條第
    1 項前段、第78條，判決如主文。
中    華    民    國   100    年     3     月    31   日
                  民事第一庭  法  官  陳振嘉

正本係照原本作成。
如對本判決上訴，須於判決送達後20日內向本院提出上訴狀。如
委任律師提起上訴者，應一併繳納上訴審裁判費。
中    華    民    國   100    年    3     月    31    日
                              書記官  谷貞豫